【裁判字號】    99,交聲,2624
【裁判日期】    991029
【裁判案由】    交管條例聲異
【裁判全文】
臺灣板橋地方法院交通事件裁定        99年度交聲字第2624號
原處分機關  交通部公路總局臺北區監理所
異  議  人
即受處分人  甲○○
上列異議人即受處分人因違反道路交通管理處罰條例案件，對於
交通部公路總局臺北區監理所民國99年8 月13日北監自裁字第裁
40－C00000000 號違反道路交通管理事件裁決書所為之處分（原
舉發通知單案號：臺北縣政府警察局北縣警交字第C00000000 號
）聲明異議，本院裁決如下：
    主    文
原處分關於罰鍰新臺幣肆萬玖仟伍佰元部分撤銷。
上開撤銷部分，甲○○不罰。
其餘異議駁回。
    理    由
一、原處分意旨略以：異議人即受處分人甲○○於民國99年7 月
    11日下午3 時1 分許，駕駛車牌號碼HG-5461 號自用一般小
    貨車，行經臺北縣板橋市○○街、仁化街42號巷口前，經臺
    北縣政府警察局海山分局交通分隊員警當場攔檢測試其呼氣
    酒精濃度超過標準值達每公升0.76毫克肇事致人受輕傷，遂
    以異議人「酒後駕車經測試器歸零後測試為0.76mg∕l 肇事
    致人受輕傷（禁駛）」為由，依違反道路交通管理處罰條例
    第35條第1 項第1 款規定掣單舉發，嗣經原處分機關於99年
    8 月13日依道路交通管理處罰條例第35條第1 項第1 款、第
    24條第1 項第2 款（裁決書漏列第1 項第2 款）及違反道路
    交通管理事件統一裁罰基準及處理細則第41、43、44、67條
    規定，以北監自裁字第裁40－C00000000 號違反道路交通管
    理事件裁決書認定受處分人「汽車駕駛人酒精濃度超過規定
    標準（0.55以上）因而致人受傷」而裁處罰鍰新臺幣（下同
    ）49,500元，吊扣駕駛執照24個月，並施以道路交通安全講
    習。
二、異議意旨略以：伊因工作需要普通小型車駕駛執照，家庭經
    濟靠開車載送貨物，苟若遭吊扣駕照2 年，伊全家之生計將
    無法生活並發生困難，請求撤銷原處分關於吊扣普通小型車
    駕駛執照24個月部分，改扣機車駕照之處分等語。
三、按汽車駕駛人，有道路交通管理處罰條第35條第1 項情形者
    ，應接受道路交通安全講習；汽車駕駛人，駕駛汽車經測試
    檢定酒精濃度超過規定標準者，處新臺幣15,000元以上60,0
    00元以下罰鍰，並當場移置保管該汽車及吊扣其駕駛執照1
    年，因而肇事致人受傷者，並吊扣其駕駛執照2 年，致人重
    傷或死亡者，吊銷其駕駛執照，並不得再考領；汽車駕駛人
    違反本條例規定，應受吊扣駕駛執照處分，道路交通管理處
    罰條例第24條第1 項第2 款、第35條第1 項第1 款分別定有
    明文。又依道路交通管理處罰條例第92條第1 項所授權訂定
    之道路交通安全規則第114 條第2 款之規定：「汽車駕駛人
    飲用酒類或其他類似物後其吐氣所含酒精濃度超過每公升0.
    25毫克或血液中酒精濃度超過百分之0.05以上者，不得駕車
    」，故駕駛汽車經測試檢定超過上開酒精濃度者，即屬超過
    酒精濃度規定標準，依首揭法律規定，當應予以處罰。
四、經查：
  (一)異議人於前開時、地，酒醉駕駛上開自用一般小貨車，因有
    「汽車駕駛人酒精濃度超過規定標準達0.76MG/L因而致人受
    傷」之違規行為，業經異議人於本院調查中坦認不諱，並有
    臺北縣政府警察局北縣警交大字第C00000000 號舉發違反道
    路交通管理事件通知單、交通部公路總局臺北區監理所99年
    8 月13日北監自裁字第裁40－C00000000 號違反道路交通管
    理事件裁決書、道路交通事故調查報告表 (一)( 二)、臺北
    縣政府警察局中和第二分局交通事故現場圖、行政院衛生署
    臺北醫院診斷證明書、臺北縣政府警察局海山分局交通分隊
    A2類道路交通事故報告表各1 紙、臺北縣政府警察局道路交
    通事故照片黏貼紀錄表照片16張在卷可稽，是異議人有前揭
    酒後駕車致人受傷之違規行為，洵堪認定屬實。
  (二)按道路交通管理處罰條例所規定之罰則本質上係屬行政罰，
    此由該條例中就交通違規行為所定法律效果包括罰鍰、記點
    、吊扣證照等行政罰觀之甚明（參照行政罰法第1 條、第2
    條將罰鍰、吊扣證照及講習等處分均定為行政罰），是違反
    道路交通管理處罰條例之裁罰事件，自有行政罰法之適用。
    又按於94年2 月5 日公布，95年2 月5 日施行之行政罰法第
    26條規定：「一行為同時觸犯刑事法律及違反行政法上義務
    規定者，依刑事法律處罰之。但其行為應處以其他種類行政
    罰或得沒入之物而未經法院宣告沒收者，亦得裁處之。前項
    行為如經不起訴處分或為無罪、免訴、不受理、不付審理之
    裁判確定者，得依違反行政法上義務規定裁處之。」；又「
    其他種類行政罰」，係指違反行政法上之義務而應受裁罰性
    之不利處分，依行政罰法第2 條規定，包括吊扣證照之處分
    。而探究上開規定之立法目的，一行為同時觸犯刑事法律及
    違反行政法上義務規定時，由於刑罰與行政罰同屬對於不法
    行為之制裁，而刑罰之懲罰作用較強，故依刑事法律處罰即
    足資警惕時，並無一事二罰再處行政罰之必要，且刑事法律
    處罰，由司法機關依法定程序為之，較符合正當法律秩序，
    應予優先適用；惟罰鍰以外之沒入或其他種類行政罰，因兼
    具維護公共秩序之作用，為達行政目的，行政機關得併予裁
    處。是汽車駕駛人經測試檢定酒精濃度超過規定標準之行為
    ，如同時涉犯刑法第185 條之3 之公共危險罪嫌，依上開行
    政罰法第26條第1 項規定，道路交通主管處罰機關除得依該
    條項但書規定處以其他種類行政罰（例如吊扣駕駛執照）外
    ，應由管轄之地方法院檢察署依刑事案件程序處理，嗣後如
    無行政罰法第26條第2 項所規定之經不起訴處分或為無罪、
    免訴、不受理、不付審理之裁判確定等事由，即不得依道路
    交通管理處罰條例第35條第1 項第1 款規定裁處行為人罰鍰
    之行政罰。又觸犯刑事法律之犯罪行為，除得經檢察官之起
    訴，並由法院審理後，為有罪科刑、無罪、免訴、不受理、
    不付審理之裁判外，如檢察官認該行為所涉為死刑、無期徒
    刑或最輕本刑3 年以上有期徒刑以外之罪，於參酌刑法第57
    條所列事項及公共利益之維護，認以緩起訴為適當者，得定
    1 年以上3 年以下之緩起訴期間為緩起訴處分（刑事訴訟法
    第253 條之1 ）。就要件言，緩起訴基本上係認被告有犯罪
    嫌疑，而暫緩起訴，並得課被告予一定之負擔或指示（同法
    第253 條之2 第1 項），此與不起訴處分係因犯罪嫌疑不足
    或其他原因（同法第252 條、第253 條），且不得附條件或
    負擔，顯有不同，可知緩起訴處分是一種刑事處罰。又經檢
    察官為「緩起訴」處分者，於「緩起訴」之猶豫期間內，檢
    察官可對其持續觀察，若認其顯無反省警惕之情或根本欠缺
    反省警惕之能力（即符合刑事訴訟法第253 條之3 第1 項所
    列3 款情形）者，得依職權或依告訴人之聲請，將「緩起訴
    」處分撤銷，並依法追訴，亦即在緩起訴處分之猶豫期間內
    ，刑事訴追程序仍未終局確定（未具有實質確定力），此與
    不起訴處分確定後，刑事訴追程序終結，檢察官原則上不得
    就同一行為再行起訴之法律效果迥異。而上開行政罰法第26
    條第2 項既未明列「緩起訴處分」，本不宜擴張解釋，且緩
    起訴處分性質上亦與不起訴處分不同，自無適用行政罰法第
    26條第2 項規定之餘地。從而，經檢察官為緩起訴處分之行
    為，如同時違反行政法上義務之規定，因已有刑事處罰，此
    時行政機關若另行依法行政裁罰，無異一罪二罰，因此參酌
    行政罰法第26條之立法意旨，違反行政法上義務之行為，若
    同時亦經檢察官另為緩起訴處分時，行政機關應不得就同一
    行為，再為與刑罰相類之罰鍰處分。
  (三)再查異議人同一酒醉駕車之行為，因同時涉犯道路交通管理
    處罰條例第35條第1 項第1 款規定，及刑法第185 條之3 之
    公共危險罪，其中公共危險罪部分，已獲臺灣板橋地方法院
    檢察署檢察官於99年7 月28日以99年度偵字第19621 號為緩
    起訴處分，緩起訴期間為2 年，並命向臺灣板橋地方法院檢
    察署指定之政府機關、政府機構、行政法人、社區或其他符
    合公益目的之機構或團體提供100 小時之之義務勞務，嗣經
    臺灣高等法院檢察署檢察長於99年8 月27日以99年度上職議
    字第11511 號認原處分並無不當而駁回確定，緩起訴期間自
    99年8 月27日起至101 年8 月26日止，異議人須依緩起訴處
    分命令履行義務勞務（履行完畢日期為100 年2 月9 日），
    此有臺灣板橋地方法院檢察署檢察官緩起訴處分書、臺灣高
    等法院檢察署處分書各1 份及臺灣板橋地方法院檢署檢察官
    執行緩起訴處分命令通知書、義務勞務受處分人預訂履行計
    劃申請書各1 紙、臺灣高等法院被告前案紀錄表1 份在卷可
    稽。是揆諸前開說明，必須待緩起訴處分「實質確定」時，
    異議人始最終地確定免於受刑事訴追，亦即在緩起訴期間內
    即猶豫期間期滿前，該緩起訴處分仍有被撤銷之可能，此時
    原處分機關若依法為行政裁決為罰鍰處分，將使受處分人有
    同時遭受行政處罰（罰鍰）及刑事訴追之危險，顯與行政罰
    法第26條規定之立法意旨相違背。末查，本件異議人酒後駕
    車之違規情事，因其須依緩起訴處分命令履行義務勞務，有
    臺灣板橋地方法院檢察署檢察官執行緩起訴處分命令通知書
    、義務勞務受處分人預訂履行計劃申請書等件在卷可稽，是
    上開緩起訴處分所附之條件及負擔固非刑法所定刑罰之種類
    ，然已對異議人名譽、心理產生相當制約並影響異議人之自
    由等權益，無論形式上是否具刑罰名義，實質上確屬對異議
    人之不利益，而具有實質裁罰之效果，應可實質該當行政罰
    法第26條第1 項之「依刑事法律」之處罰，且此處罰並非命
    為金錢給付，與道路交通管理處罰條例第35條所定之行政罰
    鍰間，尚無比較之基準，自亦無從判斷與上開條例所定最低
    罰鍰基準孰輕孰重，即不生道路交通管理處罰條例第35條第
    8 項補繳罰金不足最低罰鍰之差額問題，故縱前揭緩起訴期
    間屆滿未經撤銷確定，或其經撤銷緩起訴受刑事訴追處罰後
    ，原處分機關同應不得再對異議人裁處罰鍰，附此敘明。
  (四)綜上所述，原處分機關依道路交通管理處罰條例第35條第1
    項第1 款、第24條第1 項第2 款規定，裁處吊扣受處分人駕
    駛執照24個月、施以道安講習之其他種類行政罰部分，於法
    並無不合，異議人之異議為無理由，應予駁回。然異議人確
    有於上開時、地，酒後駕駛上開汽車之違規行為，惟原處分
    機關在緩起訴處分尚未實質確定前，逕依道路交通管理處罰
    條例第35條第1 項第1 款規定裁罰異議人罰鍰49,500元行政
    罰部分，顯與行政罰法第26條第1 項前段之規定意旨有違，
    即有可議，應予撤銷此部分，改諭知受處分人不罰。又因本
    件酒後駕車部分為一個違規行為，吊扣處分、裁處罰鍰與道
    安講習無從區分，異議人雖對於前開裁處吊扣駕照及道安講
    習部分未為不服，惟依道路交通管理處罰條例第89條規定：
    「法院處理交通事件，準用刑事訴訟法之規定」，則原處分
    關於前開裁處罰鍰與道安講習部分與吊扣駕駛執照部分，應
    認均為異議聲明之效力所及，本院自得併為審酌（臺灣高等
    法院暨所屬法院98年法律座談會刑事類提案第23號討論結果
    可資參照）。從而，應由本院將原處分關於罰鍰部分予以撤
    銷，並另自為裁罰如主文第2 項所示，其餘異議駁回，以期
    適法。
五、據上論斷，應依道路交通管理處罰條例第87條第2 項、道路
    交通事件處理辦法第18條、第19條前段，裁定如主文。
中    華    民    國    99    年    10    月    29    日
                  交通法庭  法  官    連  雅  婷
以上正本證明與原本無異。
如不服本裁定應於送達後五日內向本院提出抗告狀。
                            書記官    郭  晉  良
中    華    民    國    99    年    10    月    29    日

司法院資訊處製作；財團法人民間司法改革基金會備份。
